【裁判字號】    98,訴,531
【裁判日期】    980730
【裁判案由】    侵權行為損害賠償
【裁判全文】
臺灣士林地方法院民事判決               98年度訴字第531號
原      告  己○○
原      告  甲○○
法定代理人  己○○
            庚○○
原      告  戊○○
法定代理人  乙○○
            辛○○
上  三  人
訴訟代理人  陳柏廷律師
            蔡岳泰律師
複 代理 人  丁○○
被      告  丙○○
訴訟代理人  徐則鈺律師
上列當事人間侵權行為損害賠償事件，本院於民國98年7 月13日
言詞辯論終結，判決如下：
    主      文
被告應給付原告己○○、甲○○、戊○○各新臺幣陸拾捌萬捌仟
肆佰肆拾捌元、貳拾萬伍仟陸佰拾元、伍萬捌仟伍佰陸拾壹元
及均自民國九十八年三月七日起至清償日止，按週年利率百分之
五計算之利息。
原告其餘之訴駁回。
訴訟費用新臺幣萬零玖佰玖拾柒元由被告負擔三分之一即新臺
幣壹萬零佰拾貳元，餘由原告負擔。被告應賠償原告所預繳
之訴訟費用新臺幣壹萬零佰拾貳元。
本判決原告勝訴部分，於原告己○○、甲○○、戊○○各以新臺
幣貳拾萬元、柒萬元、貳萬元供擔保後，得假執行。但被告如
於執行標的物拍定、變賣或物之交付前，各以新臺幣陸拾捌萬捌
仟肆佰肆拾捌元、貳拾萬伍仟陸佰拾元、伍萬捌仟伍佰陸拾壹
元分別為原告己○○、甲○○、戊○○預供擔保，得免為假執行
。
原告其餘假執行之聲請駁回。
    事實及理由
一、本件原告起訴主張：被告於民國96年3 月3 日晚間21時10分
    許，駕駛車牌號碼壬○○○○○○ 號自用小客車，沿臺北縣三芝鄉
    ○○路由臺北縣淡水鎮往石門鄉方向行駛，途經淡金路與忠
    孝街交岔路口時，原應注意遵守燈光號誌及車前狀況，並隨
    時採取必要之安全措施。而依當時情形，又無不能注意之情
    事，竟疏於注意，貿然行駛，未留意車輛及燈光號誌，並注
    意路況，為隨時停車之準備，適原告己○○駕駛其所有車牌
    號碼癸○○○○○○ 號輕型機車（下稱「系爭機車」），搭載原告
    甲○○及戊○○，於購物後自上開交岔路口旁由東往西方向
    駛至，雙方發生撞擊，致己○○等人車倒地後，己○○受有
    左側尺骨鷹嘴骨折併橈骨頭脫位、左側股骨幹開放性骨折、
    左側脛骨腓骨開放性骨折併小腿肌肉撕裂傷及局部皮膚壞死
    、腹部挫傷；甲○○受有閉鎖性股骨幹骨折、脛骨與腓骨幹
    之閉鎖性骨折；戊○○受有脛骨之閉鎖性骨折等傷害。爰依
    侵權行為之法律關係，訴請被告賠償原告己○○醫療費用新
    臺幣（下同）7 萬2,435 元、就醫交通費用3 萬1,250 元、
    看護費用31萬2 千元、工作損失61萬9,466 元、系爭機車毀
    損之損害6 千元、慰撫金80萬元，賠償原告甲○○醫療費用
    2 萬786 元、就醫交通費用3 萬350 元、看護費用9 萬8 千
    、慰撫金50萬元，賠償原告戊○○醫療費用6, 679元、就醫
    交通費用5,700 元、看護費用1 萬8 千元、慰撫金50萬元等
    語。並聲明：(一)被告應給付原告己○○184 萬5,501 元及自
    起訴狀繕本送達翌日起至清償日止，按週年利率5%計算之利
    息。(二)被告應給付原告甲○○64萬8,186 元及自起訴狀繕本
    送達翌日起至清償日止，按週年利率5%計算之利息。(三)被告
    應給付原告戊○○53萬379 元及自起訴狀繕本送達翌日起至
    清償日止，按週年利率5%計算之利息。
二、被告則以：伊就本件車禍之發生固有部分過失責任，惟被告
    己○○違反道路交通安全規則第88條第1 項第2 款、第99條
    第2 項、第102 條之規定，超載原告甲○○、戊○○2 人及
    違規迴轉，原告甲○○、戊○○並以原告己○○為其使用人
    ，均應負過失責任，爰類推適用民法第224 條、第217 條第
    1 項之規定，主張過失相抵。又依馬偕醫院回函，原告己○○若從事文書工作宜休養6 個月，故其主張工作損失超過6
    個月部分，不應准許；另依榮民總醫院回函，原告己○○術
    後須有專人24小時照顧3 個月，故其請求看護費超過90日部
    分，亦無理由；且原告己○○並未提出看護費單據，故其請
    求每日2 千元之金額亦應舉證。被告甲○○為原告己○○之
    子，若赴醫院就醫應無分乘2 部計程車之理，故其與原告己○○同一就醫日期之交通費5,700 元，不應准許。且馬偕醫
    院回函並未表示原告甲○○、戊○○須24小時看護，故其等
    請求看護費部分應不予准許等語，資為抗辯。並聲明：(一)原
    告之訴及其假執行之聲請均駁回。(二)如受不利判決，願供擔
    保請准宣告免為假執行。
三、兩造不爭執之事實：
  (一)被告於96年3 月3 日晚間21時10分許，駕駛車牌號碼壬○○○○○○ 號自用小客車，沿臺北縣三芝鄉○○路由臺北縣淡水鎮往
    石門鄉方向行駛，途經淡金路與忠孝街交岔路口時，原應注
    意遵守燈光號誌及車前狀況，並隨時採取必要之安全措施。
    而依當時情形，又無不能注意之情事，竟疏於注意，貿然行
    駛，未留意車輛及燈光號誌，並注意路況，為隨時停車之準
    備，適原告己○○駕駛系爭機車搭載原告甲○○及戊○○，
    於購物後自上開交岔路口旁由東往西方向駛至，雙方發生撞
    擊，致己○○等人車倒地後，己○○受有左側尺骨鷹嘴骨折
    併橈骨頭脫位、左側股骨幹開放性骨折、左側脛骨腓骨開放
    性骨折併小腿肌肉撕裂傷及局部皮膚壞死、腹部挫傷；甲○○受有閉鎖性股骨幹骨折、脛骨與腓骨幹之閉鎖性骨折；戊○○受有脛骨之閉鎖性骨折等傷害。
  (二)被告之過失行為與原告受傷間有相當因果關係，並經本院內
    湖簡易庭97年度湖交簡字第103 號刑事簡易判決過失傷害罪
    確定。
  (三)原告己○○因系爭車禍而支出醫療費7 萬2,435 元、就醫交
    通費用3 萬1,250 元，並受有系爭機車毀損之損害6 千元。
  (四)原告甲○○因系爭車禍而支出醫療費用2 萬786 元、就醫交
    通費用2 萬4,650 元（已扣除與原告己○○同日就醫共乘計
    程車之費用5,700 元）。
  (五)原告戊○○因系爭車禍而支出醫療費用6,679 元、就醫交通
    費用5,700元。
  (六)原告己○○於車禍發生前在世基企網股份有限公司擔任作業
    員，95年度年薪共30萬9,733元，平均月薪2萬5,811元。
  (七)原告己○○所有之系爭機車遭被告撞擊後倒地全毀，業已報
    廢，同廠牌、同車型、同年份未整理過之機車，於96年3 月
    3 日車禍發生時之中古車市場價格約為6千元。
  (八)原告己○○、甲○○、戊○○分別業已領取強制汽車責任險
    理賠金各2萬8,883元、1萬6,088元、6,629元。
四、得心證之理由：
    原告主張伊等遭被告撞傷，且系爭機車受損，被告應依侵權
    行為法律關係賠償伊等所受之醫療費、就醫交通費、看護費
    、減少勞動能力及慰撫金之損害，並賠償機車全毀之損害等
    語，惟為被告所否認，並以前揭情詞置辯。是本件爭點即為
    ：(一)原告各得請求被告賠償多少損害？(二)原告就本件車禍之
    發生是否與有過失？茲分述如下：
  (一)原告各得請求被告賠償多少損害？
    按因故意或過失，不法侵害他人之權利者，負損害賠償責任
    ；汽車、機車或其他非依軌道行駛之動力車輛，在使用中加
    損害於他人者，駕駛人應賠償因此所生之損害，民法第184
    條第1 項前段、第191 條之2 前段分別定有明文。原告確係
    因被告之過失行為而受傷及系爭機車受損，已如前述，則原
    告自得依前揭規定，請求被告賠償其等所受之損害。茲審酌
    原告所得請求之各項金額如下：
    1.醫療費部分：
      按不法侵害他人之身體或健康者，對於被害人因此增加生
      活上之需要時，應負損害賠償責任，民法第193條第1項定
      有明文。經查，原告己○○、甲○○、戊○○因遭被告撞
      傷，截至98年2 月25日止，已支出醫療費用各7 萬2,435
      元、2 萬786 元、6,679 元，有原告提出之逐次就醫收據
      附卷足憑（調解卷第12至28、31至40頁），並為被告所不
      爭執，稽之原告所受傷害及各收據所載醫療科別、用途、
      項目或品名，均屬因被告不法侵害後所需治療上必要之費
      用，是原告自得於該範圍內請求被告如數賠償。
    2.因治療及復健所支出之交通費部分：
      原告己○○、甲○○、戊○○主張因遭被告撞傷出院後行
      動不便，僅能搭乘計程車回診治療，支出計程車費各3 萬
      1,250 元、2 萬4,650 元（已扣除與原告己○○同日就醫
      共乘計程車之費用5,700 元）、5,700 元等情，亦據其提
      出計程車費收據為證（本院卷第41至47頁），且為被告所
      不爭執，亦堪認為真正。此部分同屬原告增加生活上需要
      之必要費用，得請求被告如數賠償。
    3.看護費部分：
      次按親屬間之看護，縱因出於親情而未支付該費用，然其
      所付出之勞力，顯非不能以金錢為評價，此種基於身分關
      係之恩惠，自不能加惠於加害人，而應比照一般看護情形
      ，認被害人受有相當看護費之損害，命加害人賠償，始符
      民法第193條第1項所定「增加生活上需要」之意旨（最高
      法院89年度臺上字第1749號、92年度臺上字第431 號、94
      年度臺上字第1543號判決參照）。經查：
      (1)原告己○○部分：
        原告己○○主張其遭被告撞傷先後5 次住院期間及96年
        10月25日、97年2 月28日、97年6 月5 日出院後依醫囑
        各需專人照顧3 個月、1 週及2 週，合計156 日，有請
        看護全日照護之必要，為此伊請親友照護，共受有31萬
        2 千元看護費用之損害等情，為被告所否認，辯稱超過
        90日部分不應准許等語。經本院向馬偕紀念醫院及臺北
        榮民總醫院函詢原告己○○住院期間及出院後休養期間
        ，有無「專人24小時看護」之必要？馬偕紀念醫院於98
        年6 月13日以馬院醫骨字第0980002336號函復稱：「病
        患己○○於96年3 月4 日至96年3 月23日.... 入 院治
        療.... 宜 需人員照顧期間約6 個月」等語（本院卷第
        24頁），又臺北榮民總醫院亦於98年6 月18日以北總骨
        字第0980012846號函復稱：「查楊女士因車禍骨折術後
        .... 病 患於96年10月22日行截骨矯正創傷術後之變形
        ，因手術較大，術後須有專人24小時照顧3 個月」等語
        （本院卷第27頁）。堪認原告己○○前後共有9 個月需
        專人24小時照顧，此部分亦屬原告己○○增加生活上需
        要之必要費用，是原告己○○於上開得請求之範圍內請
        求被告賠償由其親友照顧156 日、每日2 千元之看護費
        用共31萬2 千元，洵屬有據。
      (2)原告甲○○部分
        原告甲○○主張其遭被告撞傷後住院期間及96年3 月19
        日出院後依醫囑需專人照顧1 個月，合計49日，有請看
        護全日照護之必要，為此伊請親友照護，共受有3 萬8
        千元看護費用之損害等情，為被告所否認，辯稱此部分
        全部不應准許等語。經本院向馬偕紀念醫院函詢原告甲○○住院期間及出院後休養期間，有無「專人24小時看
        護」之必要？馬偕紀念醫院以前函復稱：「病患甲○○
        於96年3 月3 日至96年3 月19日.... 進 行手術....
        宜需人員照顧期間大約自受傷日後3 個月」等語（本院
        卷第24頁）。堪認原告甲○○有3 個月需專人24小時照
        顧，此部分亦屬原告甲○○增加生活上需要之必要費用
        ，是原告甲○○於上開得請求之範圍內請求被告賠償由
        其親友照顧49日、每日2 千元之看護費用共3 萬8 千元
        ，亦屬有據。
      (3)原告戊○○部分：
        原告戊○○主張其遭被告撞傷後住院9 日有請看護全日
        照護之必要，為此伊請親友照護，共受有1 萬8 千元看
        護費用之損害等情，為被告所否認，辯稱此部分全部不
        應准許等語。經本院向馬偕紀念醫院函詢原告戊○○住
        院期間及出院後休養期間，有無「專人24小時看護」之
        必要？馬偕紀念醫院以前函復稱：「病患戊○○左脛骨
        骨折，石膏固定治療約2 個月，期間需人員照顧」等語
        （本院卷第24頁）。堪認原告戊○○有2 個月需專人24
        小時照顧，此部分亦屬原告戊○○增加生活上需要之必
        要費用，是原告戊○○於上開得請求之範圍內請求被告
        賠償由其親友照顧9 日、每日2 千元之看護費用共1 萬
        8 千元，亦屬有據。
    4.工作損失部分：
      又按不法侵害他人之身體或健康者，對於被害人因此喪失
      或減少勞動能力時，應負損害賠償責任，民法第193 條第
      1 項規定甚明。原告己○○主張伊於車禍前在世基企網股
      份有限公司擔任作業員，95年度年薪共30萬9,733 元，平
      均月薪2 萬5,811 元，遭被告撞擊受傷後，至少須治療及
      休養2 年，致伊受有該段期間無法工作之損害61萬9,466
      元等語。被告對於原告之職業及收入固不爭執，惟辯稱原
      告僅需休養6 個月等語。經查，馬偕紀念醫院前函復稱：
      「病患己○○於96年3 月4 日至96年3 月23日.... 入 院
      治療.... 文 書工作約休養6 個月，較粗重工作約休息1
      年左右」等語（本院卷第24頁）；又臺北榮民總醫院亦以
      前函復稱：「病患於96年10月22日行截骨矯正創傷術後之
      變形，因手術較大，術後須有專人24小時照顧3 個月，其
      餘期間應可自行持柺杖行走。病患於97年2 月27日及6 月
      4 日，已分別將上肢及下肢鋼釘拔除，預計97年7 月起應
      可回復正常工作」等語（本院卷第27頁）。顯見原告己○○於96年3 月23日自馬偕紀念醫院出院後7 個月，復因骨
      骼創傷術後之變形，緊接著又於96年10月22日至臺北榮民
      總醫院住院手術治療，且於97年7 月起始能恢復正常工作
      。衡酌原告己○○上開傷情，應認其自96年3 月3 日車禍
      發生起至97年6 月30日止，均無法恢復正常工作。故原告
      己○○得依前揭規定，請求被告賠償該段期間喪失勞動能
      力之損害41萬2,976 元（計算式：25,811×16=412,976）
      。
    5.精神慰撫金部分：
      復按不法侵害他人之身體、健康、名譽、自由、信用、隱
      私、貞操，或不法侵害其他人格法益而情節重大者，被害
      人雖非財產尚之損害，亦得請求賠償相當之金額，民法第
      195條第1項前段定有明文。原告因被告之不法侵害行為而
      受傷，精神上受有極大痛苦，自得請求精神慰藉金。本院
      斟酌被告為子○○○ ○○ ○出生，肇事時甫滿29歲，國中畢
      業，現擔任製造業之員工；原告己○○則為丑○○○○○○○○
      出生，高職畢業，車禍前在世基企網股份有限公司擔任作
      業員，月薪約2 萬5,811 元，原告甲○○、戊○○分別為
      82年7 月31日、91年3 月8 日出生，車禍發生時分別年約
      13歲、5 歲，均為未成年人；原告經此車禍受傷，歷經住
      院手術治療，非但蒙受精神上無法彌補之鉅大痛苦，亦使
      其生活秩序大受影響等一切情狀，認原告己○○、甲○○
      及戊○○請求被告賠償各80萬元、50萬元及50萬元精神慰
      撫金，尚屬過高，應以各60萬元、30萬元及10萬元為適當
      。
    6.機車毀損部分：
      按不法毀損他人之物者，被害人得請求賠償其物因毀損所
      減少之價額，民法第196 條定有明文。原告己○○主張伊
      所有之系爭機車遭被告撞擊後倒地全毀，業已報廢，同廠
      牌、同車型、同年份未整理過之機車，於96年3 月3 日車
      禍發生時之中古車市場價格約為6 千元等情，為被告所不
      爭執。是堪認原告己○○因系爭機車遭報告撞毀所受之損
      害為6 千元，亦得依前揭規定向被告求償。
    7.綜上，原告己○○、甲○○及戊○○各得請求被告賠償14
      3 萬4,661 元（計算式：72,435+31,250+312,000+412,97
      6+600,000+6,000=1,434,661） 、44萬3,436 元（計算式
      ：20,786+24,650+98,000+300,000=443,436）及13萬379
      元（計算式：6,679+5,700+18,000+100,000=130,379 ）
      。
  (二)原告就本件車禍之發生是否與有過失？
    1.按重型及普通輕型機器腳踏車在駕駛人後設有固定座位者
      ，得附載一人，道路交通安全規則第88條第1 項第2 款後
      段定有明文。原告己○○領有駕駛執照，騎乘系爭機車自
      應遵守上開規定小心駕駛，竟附載原告甲○○、戊○○超
      載行駛，足以影響其反應及控制機車之能力，致未及時發
      現被告車輛駛至並即時煞停或閃避，而與被告車輛發生撞
      擊，使原告3 人均受有傷害，顯見原告己○○就此事故之
      發生及擴大亦與有過失。
    2.次按道路交通安全規則第99條第2 項固規定：「機器腳踏
      車行駛至交岔路口，其轉彎，應依標誌或標線之規定行駛
      ，無標誌或標線者，應依第102 條及下列規定行駛：一內
      側車道設有禁行機車標誌或標線者，應依兩段方式進行左
      轉，不得由內側或其他車道左轉。二在三快車道以上單行
      道道路，行駛於右側車道或慢車道者，應以兩段方式進行
      左轉彎；行駛於左側車道或慢車道者，應以兩段方式進行
      右轉彎。」惟查，系爭交岔路口內側車道並未設有禁行機
      車標誌或標線，亦非單行道，有道路交通事故現場圖在卷
      可稽（本院卷第50頁），是原告己○○自無庸依兩段方式
      進行左轉。被告辯稱原告己○○未依兩段式左轉，違反上
      開規定而有過失等語，容有誤會，尚不足採。
    3.按損害之發生或擴大，被害人與有過失者，法院得減輕賠
      償金額，或免除之，民法第217 條第1 項規定甚明。所謂
      被害人與有過失，係指被害人苟能盡其善良管理人之注意
      ，即得避免其捐害之發生或擴大，竟不注意之意。被害人
      若無識別能力（即責任能力）雖不發生過失相抵原則，如
      被害人有法定代理人或使用人而與有過失者，則應類推適
      用民法第224 規定，依民法第217 條規定減免債務人之賠
      償金額（最高法院83年度臺上字第1701號判決參照）。本
      件原告雖因被告過失行為而受傷及系爭機車受損，惟原告
      己○○亦因疏未注意不得超載行駛，對於本件車禍之發生
      與擴大，亦與有過失，又原告甲○○、戊○○係因藉己○○載送而擴大其活動範圍，己○○為其等騎乘機車，應認
      係其等之使用人，則揆諸前揭規定及說明，原告甲○○、
      戊○○對於使用人己○○之過失，應類推適用民法第224
      條之規定，認為亦與有過失。則依民法第217 條第1 項之
      規定，經本院斟酌原告與被告對本件車禍發生之原因力強
      弱與過程之輕重程度等一切情狀後，認原告應負1/2 與有
      過失責任，自應減輕被告1/2 之損害賠償金額。
  (三)綜上所述，原告己○○、甲○○及戊○○各得請求被告賠償
    143 萬4,661 元、44萬3,436 元及13萬379 元，惟因原告就
    系爭車禍之發生亦與有過失，而應減輕被告1/2 之賠償金額
    ，原告己○○、甲○○及戊○○得請求被告賠償各71萬7,33
    1 元、22萬1,718 元及6 萬5,190 元（元以下4 捨5 入），
    另扣除原告己○○、甲○○、戊○○分別業已領取之強制汽
    車責任險理賠金各2 萬8,883 元、1 萬6,088 元、6,629 元
    後，原告己○○、甲○○及戊○○尚得請求被告賠償各68萬
    8,448 元、20萬5,630 元、5 萬8,561 元。從而，原告己○○、甲○○、戊○○依民法第184 條第1 項前段、第191 條
    之2 前段、第193 條第1 項、第195 條第1 項前段、第196
    條之規定，於訴請被告賠償各68萬8,448 元、20萬5,630 元
    、5 萬8,561 元及均自起訴狀繕本送達被告翌日即98年3 月
    7 日起至清償日止，按週年利率5%計付遲延利息之範圍內，
    為有理由，應予准許，逾此範圍之請求，則屬無據，為無理
    由，應予駁回。
五、本件訴訟費用額確定為3 萬997 元（即原告預繳之第一審裁
    判費），並應由被告負擔1/3 即1 萬332 元（元以下4 捨5
    入），餘由原告負擔。故被告應賠償原告所預繳之訴訟費用
    1 萬332 元。
六、兩造均陳明願供擔保，聲請宣告假執行及免為假執行，經核
    原告勝訴部分，均於法相符，爰分別酌定相當之擔保金額併
    予准許；至原告敗訴部分，其假執行之聲請即失所附麗，應
    予駁回。
七、本件判決基礎已臻明確，兩造其餘之攻擊防禦方法及訴訟資
    料經本院斟酌後，核與判決不生影響，無一一論述之必要，
    併予敘明。
據上論結，原告之訴為一部有理由、一部無理由，依民事訴訟法
第79條、第85條第1 項前段、第87條第1 項、第390 條第2 項、
第392 條第2 項、第3 項，判決如主文。
中    華    民    國    98    年    7     月    30    日
                  民事第二庭  法  官  張國勳
以上正本證明與原本無異。
如對本判決上訴，應於判決送達後20日內向本院提出上訴狀。
中    華    民    國    98    年    7     月    30    日
                              書記官  周玉惠


司法院資訊處製作；財團法人民間司法改革基金會備份。
